---
title: "Usando chilemapas con tmap"
author: "Luis A. Apiolaza"
date: "`r Sys.Date()`"
output: rmarkdown::html_vignette
---

```{r setup, include=FALSE}
knitr::opts_chunk$set(
  cache = FALSE,
  message = FALSE,
  collapse = TRUE, 
  fig.width = 6, 
  fig.height = 4)
```

# Introducción

[tmap](https://cran.r-project.org/web/packages/tmap/index.html) (thematic maps)
es un paquete para producir mapas con temas consistentes y acceder a elementos
básicos de cartografía, como escalas, sistemas de orientación, etc. `tmap` tiene
algunas similaridades con `ggplot2` pero ha sido diseñado para la producción
específica de mapas.

La
[vignette](https://cran.r-project.org/web/packages/tmap/vignettes/tmap-getstarted.html)
de `tmap` presenta una introducción al uso del paquete, mientras que el
[capítulo 8](https://geocompr.robinlovelace.net/adv-map.html) del libro
'Geocomputation with R' entrega algunos ejemplos más avanzados.

El mínimo de paquetes para producir mapas incluye:

* `chilemapas`, que entrega la geometría y nombres de comunas, provincias y
regiones de Chile,
* `dplyr` para manipular datos de diferentes fuentes (pr ejemplo, filtrar,
  combinar, etc), y
* `tmap` para crear la representación gráfica del mapa.

# Población de adultos mayores en la Región de los Ríos

Al igual que en la vignette de uso básico de `chilemapas`, vamos a mostrar la
Region de los Ríos, agregar los nombres de las comunas y colorearlas de acuerdo
al número de habitantes que son adultos mayores (65 años o más).

Para entender mejor la primera parte del código, es conveniente saber que la
variable edad del dataset censo_2017_comunas es un factor en que los adultos
mayores ocupan del nivel 14 en adelante.

## Graficar comunas

```{r}
library(chilemapas)
library(dplyr)
library(tmap)

# Muestra por que as.integer(edad) >= 14 es lo que necesitamos
levels(censo_2017_comunas$edad)

# Para cada comuna calcula la suma de poblacion
# mayor o igual de 65
poblacion_adulto_mayor_comunas <- censo_2017_comunas %>%
  filter(as.integer(edad) >= 14) %>%
  group_by(codigo_comuna) %>%
  summarise(pob_adulto_mayor = sum(poblacion))

# Extrae del mapa de comunas todas las que pertenecen
# a la Region 14 (de los Rios)
comunas_los_rios <- mapa_comunas %>%
  filter(codigo_region == 14)

# Extrae los nombres de comunas de la Region 14
nombres_comunas <- codigos_territoriales %>%
  filter(codigo_region == 14)

# Une la geometria de las comunas, con sus nombres
# y poblacion mayor o igual de 65
comunas_los_rios <- comunas_los_rios %>%
  left_join(nombres_comunas) %>%
  left_join(poblacion_adulto_mayor_comunas)

tm_shape(comunas_los_rios) +
  tm_polygons(col = "pob_adulto_mayor", title = "Población\nadulto mayor") +
  tm_text(text = "nombre_comuna") +
  tm_layout(title = "Población de 65 años o más en la Región de los Ríos",
            scale = 0.75)
```

El mapa puede utilizar otro tema con poco código adicional. Por ejemplo, el
tema *cobalt*:

```{r}
tm_shape(comunas_los_rios) +
  tm_polygons(col = "pob_adulto_mayor", title = "Población\nadulto mayor") +
  tm_text(text = "nombre_comuna") +
  tm_style("cobalt") +
  tm_layout(title = "Población de 65 años o más en la Región de los Ríos",
            scale = 0.75)


```

O un tema más tradicional como el *classic*:

```{r}
tm_shape(comunas_los_rios) +
  tm_polygons(col = "pob_adulto_mayor", title = "Población\nadulto mayor") +
  tm_text(text = "nombre_comuna") +
  tm_style("classic") +
  tm_layout(title = "Poblacion de 65 años o más en la Región de los Ríos",
            scale = 0.75)
```
